【裁判字號】    99,台上,3141
【裁判日期】    990520
【裁判案由】    家暴妨害性自主
【裁判全文】
最高法院刑事判決            九十九年度台上字第三一四一號
上  訴  人  台灣高等法院檢察署檢察官
上  訴  人
即  被  告  張○○
選任辯護人  詹文凱律師
上列上訴人等因被告家暴妨害性自主案件，不服台灣高等法院中
華民國九十七年四月十七日第二審更審判決（九十七年度上更(一)
字第四五號，起訴案號：台灣台北地方法院檢察署九十四年度偵
字第一九四一四號），提起上訴，本院判決如下：
    主  文
原判決撤銷，發回台灣高等法院。
    理  由
本件原判決認定上訴人即被告張○○（名字及詳細年籍資料在卷
）有原判決所記載之犯罪事實，因而撤銷第一審之科刑判決，改
判變更檢察官起訴法條，仍適用修正前刑法連續犯之規定，論處
被告連續對未滿十四歲之男子為猥褻罪刑。固非無見。
惟查：(一)判決不適用法則或適用不當者，為違背法令，刑事訴訟
法第三百七十八條定有明文。又犯家庭暴力罪或違反保護令罪而
受緩刑之宣告者，在緩刑期內應付保護管束，家庭暴力防治法第
三十八條第一項定有明文。所稱家庭暴力者，謂家庭成員間實施
身體或精神上不法侵害之行為；所稱家庭暴力罪者，謂家庭成員
間故意實施家庭暴力行為而成立其他法律所規定之犯罪。家庭暴
力防治法第二條第一款、第二款規定甚明。本件原判決認定被告
係未滿十四歲之乙童、丙童（姓名及詳細年籍資料均在卷）之舅
舅，屬旁系血親三親等之親屬，民國九十一年間，乙童、丙童因
母親入監服刑，乃寄住被告住處（地址詳卷），被告因親屬關係
而為監督、照護乙童、丙童之人，竟於九十一年某日起至九十二
年間某日止，連續猥褻乙童、丙童等情，有連續對未滿十四歲之
男子為猥褻之犯罪事實。並於理由二說明被告與乙童、丙童具有
家庭暴力防治法第三條第四款所列家庭成員關係，其對乙童、丙
童身體所為不法侵害，核屬同法第二條第二款所稱之家庭暴力罪
等旨。原判決論處被告連續對未滿十四歲之男子為猥褻罪刑，緩
刑三年，未併為緩刑期內應為保護管束之諭知，自有不適用法則
之違誤。(二)被害人就被害經過所為之陳述，其目的在於使被告受
刑事訴追處罰，與被告處於絕對相反之立場，其陳述或不免渲染
、誇大。是被害人縱立於證人地位而為指證、陳述，其供述證據
之證明力仍較與被告無利害關係之一般證人之陳述為薄弱。從而
，被害人就被害經過之陳述，除須無瑕疵可指，且須就其他方面
調查又與事實相符，亦即仍應調查其他補強證據以擔保其指證、
陳述確有相當之真實性，而為通常一般人均不致有所懷疑者，始
得採為論罪科刑之依據，非謂被害人已踐行人證之調查程序，即
得恝置其他補強證據不論，逕以其指證、陳述作為有罪判決之唯
一證據。原判決認定被告多次撫摸乙童、丙童之陰莖而有連續猥
褻未滿十四歲男子之犯行，查係以乙童、丙童在第一審之證言為
其主要之論據。惟觀之原判決理由一(一)所引乙童、丙童在第一審
之證言，雖均指證被告撫摸彼等生殖器，然關於被告有無同時猥
褻他人一節，丙童陳稱「哥哥也有被摸，伊未看見摸何處」，乙
童則僅稱「弟弟亦裸體在旁」各云云，均未指證曾目睹被告同時
對他人實行猥褻行為。原判決未指明有何其他證據足以擔保乙童
、丙童指證之真實性，被告復始終否認有猥褻乙童、丙童之犯行
，原判決逕採乙童、丙童之指證，遽為不利被告之認定，並以被
告其間曾同時間、地點猥褻乙童、丙童而有想像競合犯之適用，
自有證據調查未盡與理由不備之違誤。(三)鑑定人依特別知識所提
供之意見，目的在供事實審法院為判斷之依據，事實審法院對待
證事實之判斷，固不必然受其拘束。然鑑定報告既係專門研究之
人本於普遍接受之原理或原則而為客觀上之專業判斷，如不採為
認定事實之基礎，自應依憑相關證據資料為完備之說明，否則即
有判決理由不備之違法。而性侵害犯罪加害人於刑前有無施以治
療必要之鑑定，依台灣精神醫學會所建議之鑑定書，應包括在於
如何依個案基本資料、過去犯罪與性侵害史、心性發展史與性經
驗、物質濫用史、性犯罪一般行為綜合分析（包括犯罪手法、使
用器具、涉案過程等）、對犯行之態度與對被害人傷害的同理程
度、生理心理功能狀態功能檢查與再犯危險量表評估等因素，以
預測案主再犯危險因素之高低，並根據精神科醫師之晤談過程憑
為決定是否具有可治療性，而做出是否有治療必要之結論。其鑑
定重點在於評估加害人之暴力危險嚴重度、再犯性高低與可治療
性之如何等項；亦即以現有資料為基礎，如何說明可以預測加害
人再次發生性侵害之機率，及經由所建議之處遇計畫以有效降低
或避免再犯之危險性，非在評估並防止行為人對特定被害人再次
加害。本件第一審法院囑請國軍○○醫院就上訴人有無施以治療
之必要，經該院鑑定結果認「目前個案之危險性為低度，再犯可
能性為中度，依據刑法第九十一條之一，目前須施以治療活動。
」（第一審卷(一)第四十八頁）。原判決理由二以被告之行為態樣
並非如檢察官所認定之強制猥褻，鑑定機關認被告之危險性低，
鑑定機關憑以認定被告有再犯之可能因素是否妥適、合理，非無
斟酌之餘地，被告於九十三年十二月間於乙童及丙童乏人照顧時
，拒絕予以照顧以延續其對乙童及丙童之猥褻犯行等被告與家庭
成員關係之原由，未就鑑定人審酌項目，逐一指駁被告如何無再
犯傾向或說明其憑以判斷被告尚無施以治療必要之依據及理由，
自有理由不備之違誤。以上或為檢察官及被告上訴意旨所指摘，
或屬本院得依職權調查之事項，應認原判決仍有撤銷發回更審之
原因。
據上論結，應依刑事訴訟法第三百九十七條、第四百零一條，判
決如主文。
中    華    民    國  九十九  年    五    月   二十   日
                      最高法院刑事第十二庭
                          審判長法官  黃  一  鑫
                                法官  張  春  福
                                法官  林  勤  純
                                法官  李  錦  樑
                                法官  陳  國  文
本件正本證明與原本無異
                                      書  記  官
中    華    民    國  九十九  年    五    月  二十七  日
                                                      Ｅ

司法院資訊處製作；財團法人民間司法改革基金會備份。
